【裁判字號】    98,家聲,152
【裁判日期】    981130
【裁判案由】    變更子女姓氏
【裁判全文】
臺灣苗栗地方法院民事裁定             98年度家聲字第152號
聲  請  人  乙○○
關係人即聲
請人之生母  丙○○
相  對  人  甲○○
上列當事人聲請變更子女姓氏事件，本院裁定如下：
    主  文
准聲請人乙○○變更姓氏為母姓「鍾」。
聲請程序費用由相對人負擔。
    理  由
一、本件聲請意旨略以：聲請人之母，即關係人丙○○與其父，
    即相對人甲○○於民國84年8 月18日離婚，並約定對聲請人
    權利義務之行使或負擔由父親甲○○任之，惟自離婚以來，
    相對人甲○○從未擔負起親權人責任，非但未曾照顧扶養聲
    請人，亦從未與聲請人聯絡，聲請人因此均由生母丙○○之
    父母照顧扶養，而生母於離婚後約2 、3 年許知悉上情後，
    曾至其父母家欲將聲請人接回，惟卻因其父母不諒解離婚之
    事而拒絕其請求，直至最近1 年多前，聲請人始與生母有所
    聯繫，目前約1 個月會與生母同住1 次，感情與認同感皆與
    日俱增，為此依民法第1059條之規定，聲請變更聲請人乙○○之姓氏為母姓「鍾」等語。
二、按有下列各款情形之一，且有事實足認子女之姓氏對其有不
    利之影響時，父母之一方或子女得請求法院宣告變更子女之
    姓氏為父姓或母姓：一、父母離婚者，二、父母之一方或雙
    方死亡者，三、父母之一方或雙方生死不明滿三年者，四、
    父母之一方曾有或現有未盡扶養義務滿二年者，民法第1059
    條第5項定有明文。姓氏屬姓名權，而為人格權之一部分，
    具有社會人格之可辯識性，與身分安定及交易安全有關外，
    姓氏尚具有家族制度之表徵，故附予父母之選擇權，惟因應
    情事變更，倘有事實足認子女之姓氏對其有不利之影響時，
    父母之一方或子女自得請求法院宣告變更子女之姓氏為父姓
    或母姓。
三、經查：
  (一)聲請人主張其母丙○○與其父，即相對人甲○○原係夫妻，
    於84年8 月18日離婚，並約定聲請人由其父甲○○監護等情
    ，有聲請人之戶籍謄本1 份上之記載及離婚協議書在卷可稽
    （本院卷第6 、27頁）。是聲請人主張其父母已離婚一節，
    堪信為真正。
  (二)又聲請人自幼即由其外祖父母照顧扶養，相對人甲○○自離
    婚以來從未擔負起親權人之責，因此聲請人與相對人並無何
    父女之情，而聲請人與生母丙○○目前已聯繫1 年多，並1
    個月會同住1 次，2 人感情融洽等情，業據聲請人及證人，
    即聲請人之母丙○○陳述在卷（本院卷第38至41頁）。而相
    對人甲○○經本院合法通知，並未到庭陳述意見。上情足認
    聲請人已對其母丙○○及母方家族具有相當之依附性，聲請
    人自幼於母方家族生活環境下成長，母親及母方家族在其自
    我認同（Identification）之發展過程中產生絕大之影響力
    ，而形成符合其認同對象之心理趨向，惟其原有表徵─父方
    家族之父姓，與其人格中實際認同之對象相牴觸，又無從將
    之切割分離，此種自我認同過程中發生之困惑與矛盾，顯不
    利於其身心健全發展，堪認父姓對聲請人有不利之影響。從
    而，聲請人請求變更其姓氏為母姓「鍾」，核與前揭民法第
    1059條第5 項第1 款相符，應予允許，爰裁定如主文所示。
四、依家事非訟事件處理辦法第2 條第2 項、非訟事件法第122
    條第3項，裁定如主文。
中    華    民    國    98    年    11    月    30    日
                  家事法庭法  官  潘進順
以上正本係照原本作成。
如不服本裁定應於送達後10日內向本院提出抗告狀，並繳納抗告
費新台幣1,000元
中    華    民    國    98    年    11    月    30    日
                          書記官  劉文倩


司法院資訊處製作；財團法人民間司法改革基金會備份。
